【裁判字號】    97,家上,77
【裁判日期】    970722
【裁判案由】    離婚等
【裁判全文】
臺灣高等法院民事判決                  97年度家上字第77號
上  訴  人  甲○○
訴訟代理人  黃暖琇律師
複代理人    邱育彰律師
被上訴人    乙○○
上列當事人間，因請求離婚等事件，上訴人對於中華民國97年1
月21日臺灣桃園地方法院96年度婚字第796號第一審判決提起上
訴，並提起追加之訴，經本院於97年7月15日言詞辯論終結，判
決如下：
    主      文
上訴及追加之訴均駁回。
第二審及追加之訴之訴訟費用均由上訴人負擔。
    事實及理由
一、按、離婚之訴，於第一審或第二審言詞辯論終結前，為訴之
    追加，民事訴訟法第572條第1項定有明文。本件上訴人在第
    一審本於民法第1052條第1項第3 款、第2項之原因訴請離婚
    ，嗣於本院言詞辯論終結前，追加主張被上訴人有惡意遺棄
    上訴人情事，亦構成同條第1項第5款之離婚原因，依民事訴
    訟法第572條第1項規定，非法所不許，本院自應就此一併審
    究，合先敘明。
二、上訴人起訴主張：被上訴人於民國(以下同)47年間與上訴人
    人結婚，共育有四子，上訴人善盡為人妻、為人母之責任，
    為家庭盡心盡力的付出，非但未得其給予感謝，反而對上訴
    人相當苛刻，只給予上訴人基本的買菜金，幾經爭取未果，
    只能默默隱忍，節省度日；76年間，上訴人下體突然流血不
    止，不聞不問，任憑上訴人自生自滅，嗣經自赴長庚醫院開
    刀手術、住院 9日，返家後，仍然以冷漠之態度對待上訴人
    ，經月餘後，佯稱已詢過醫生說可以行房，上訴人不疑有他
    而屈意承歡，詎於隔日發現下體發炎紅腫、疼痛不已，回長
    庚醫院複診，不經意詢問醫生結果，醫生說至少要半年後方
    可為之，此時上訴人始知自己只是其洩慾之工具，如此不顧
    夫妻情分及上訴人之健康，令上訴人十分心寒。此後，即不
    敢再要求與上訴人行房，竟夜夜出門尋花問柳，直至凌晨三
    、四點始返家，上訴人稍加詢問夜間行蹤，即遭拳打腳踢；
    81年間甚至驚動次子及三子出面搭救，兩造間之關係亦因而
    降至冰點；86年間雖自其住處遷離與患有小兒麻痺之四子同
    住，惟仍不時返家探望其祖孫，分居已逾十載；95年底，上
    訴人於學國際標準舞時，為舞伴撞擊脊椎，致第三、四節腰
    椎脫臼移位，經住院開刀治療，上訴人要求照顧一個星期，
    仍冷漠拒絕，上訴人只好一人獨自進手術房，並自掏腰包僱
    請看護照顧，住院期間，上訴人每夜思及老來無伴，晚景悽
    涼，不禁夜夜淚垂；近因上訴人身體漸佳，想遷回與之同住
    ，96年 6月間去電，竟遭悍然拒絕，上訴人只好說：「不能
    住在一起的話，我們離婚好了」，竟回說：「沒有條件就離
    ，有條件免談」，令上訴人為之氣結。綜合上述，上訴人兩
    次手術，情況危急，請求陪同看護均遭拒絕，為洩慾竟不顧
    上訴人身體健康，且不時對上訴人施加肢體暴力，致上訴人
    精神上及肉體上受有相當的苦痛，已臻無法與之繼續同居之
    程度，互相尊重、互相扶持之情已不再，夫妻情緣已盡，婚
    姻關係已生破綻而無法繼續維持；為此，依民法第1052條第
    1項第3款、第5款及第2項之規定，求為准予與被上訴人離婚
     (逾越上開範圍之請求，原法院為其敗訴判決，未據聲明不
    服，不予贅述 。)之判決。對於原法院為其不利之判決聲明
    不服，提起上訴所為聲明：(一)原判決關於駁回上訴人離婚之
    訴部分廢棄。(二)前項廢棄部分，准予上訴人與被上訴人離婚
    。(三)第一、二審訴訟費用由被上訴人負擔。
三、被上訴人則以：上訴人與被上訴人分房約有20年，分居亦應
    有15年。婚姻關係雖名存實亡，惟老來離婚，對於兒女而言
    畢竟非名譽之事，始不同意離婚；自其上了補校結交損友，
    沉迷於舞廳跳舞，被上訴人尚曾跪求不要到舞廳，仍不為所
    動；兩造兒子均知兩造之婚姻狀況，且曾持刀欲割被上訴人
    生殖器，為二兒子所撞見；被上訴人雖曾剮其耳光，肇因於
    其將電視線路全部拆除等情，如有離婚事由亦非可歸責於被
    上訴人等語，資為抗辯；對於上訴人之上訴，於準備程序期
    日所為答辯聲明：(一)上訴駁回。(二)訴訟費用由上訴人負擔。
    於言詞辯論期日則為同意上訴人離婚之請求，惟以否認上訴
    人所主張之事實為抗辯。
四、查：
(一)當事人於言詞辯論時為訴訟標的之認諾者，應本於其認諾為
    該當事人敗訴之判決，民事訴訟法第 384條固有明文規定；
    惟查同法第574條第1項前段亦有：關於認諾效力之規定，於
    婚姻事件不適用之。本件被上訴人雖於言詞辯論期日對於上
    訴人請求准予與被上訴人離婚之聲明，為同意上訴人離婚之
    請求之陳述，或係對於上訴人離婚請求權之訴訟標的，予以
    認諾，惟依民事訴訟法第574條第1項前段規定，不適用同法
    第384條規定應本於其認諾為其敗訴判決之效力。
(二)「當事人主張之事實，經他造於準備書狀內或言詞辯論時或
    在受命法官、受託法官前自認者，無庸舉證。」、「當事人
    對於他造主張之事實，於言詞辯論時不爭執者，視同自認。
    」、「當事人對於他造主張之事實，已於相當時期受合法之
    通知，而於言詞辯論期日不到場，亦未提出準備書狀爭執者
    ，準用第1項之規定。」民事訴訟法第279條第1項、第280條
    第1項前段、第3項前段分別定有明文；惟依同法第574條第2
    項前段亦有：關於訴訟上自認及不爭執事實之效力之規定，
    在撤銷婚姻、離婚或夫妻同居之訴，於撤銷婚姻、離婚或拒
    絕同居之原因、事實，不適用之。本件兩造主張、抗辯之事
    實，即使為對造當事人所自認、或不為爭執，依民事訴訟法
    第574條第2項前段之規定，亦不適用「無庸舉證」、「視同
    自認」之效力。
(三)從而，本院仍應就本件上訴人請求離婚之事由有無理由，予
    以審認判斷，合先敘明。
五、上訴人主張被上訴人於47年間與上訴人結婚，共育有四子，
    86年間上訴人自其住處遷離與患有小兒麻痺之四子同住，分
    居已逾十載等事實，為被上訴人所不爭執，且有戶籍謄本在
    卷(原審卷第10頁)為憑；並經兩造之子張文領、張文全、張
    文昌於原審分別到場證述：「兩造已經分居達十年…」 (原
    審卷第 62頁)、「原告與我弟弟張文昌搬到外面住應該超過
    10年以上…」(原審卷第82頁)、「原告與我搬到外面去住應
    該超過10年以上…」(原審卷第84頁)屬實，上訴人主張之上
    開事實，應堪信為真實。
六、上訴人主張被上訴人曾毆打上訴人成傷等事實，固據提出診
    斷證明書在卷(原審卷第12至15頁)為憑；經查上訴人主張之
    上開事實，除被上訴人確曾因上訴人於被上訴人觀賞 A片時
    將電視線路拆除，而剮其一巴掌外，均為被上訴人所否認，
    且上訴人所提出之診斷證明書，除90年 5月28日應診之診斷
    證明書病名載明「(1)二尖瓣脫垂。(2)停經後症候群。」、現
    在病狀載明「心悸、胸痛、手抖。」為婦女停經後症候群之
    症狀外，其餘81年11月28日、12月15日、88年9月4日應診之
    診斷證明書固分別載明有「左下肢及頭皮血腫。」、「左
    上臂瘀血傷 10×8公分。左側胸多處瘀血傷。左前臂及
    左小腿多處瘀血傷。」、「右手部壓傷抓傷瘀血 (4×4公分
     )」之傷害，均為輕微之傷，亦無臉部之傷，被上訴人自認
    剮其一巴掌部分顯未成傷；且依兩造所育之子張文領、張文
    貴、張文全、張文昌分別於原審到場證稱「 (知否原告曾經
    遭被告毆打導致原告常常頭痛而需要隨身攜帶止痛藥？) 從
    我有記憶以來沒有看過被告毆打原告…」(原審卷第61頁)、
    「 (知否原告曾經遭被告毆打導致原告常常頭痛而需要隨身
    攜帶止痛藥？)我不知道，…」(原審卷第63頁)、「(知否被
    告曾經打過原告的太陽穴造成原告頭痛的宿疾 ？)就我所知
    原告本身身體就不好，需要藉由鎮定劑來治療，且原告在病
    情惡化之前。也常常藉由成藥(救星)來止痛，我並沒有看過
    被告毆打原告太陽穴。」、「 (是否記得81年12月間被告曾
    經在樓下痛毆原告？當時遭你們阻止？ )我印象中沒有這種
    事情。」、「 (從你小時候開始有印象兩造相處情形？被告
    有無常常毆打原告？ )在我當兵前，我們家庭真的很美滿，
    沒有什麼家庭紛爭。」、「民國81年間 7月，我就已經搬到
    外面居住，12月份的時候我應該不住在家裡，確實沒印象被
    告有毆打原告。」(原審卷第81、82、85頁)、「 (知否被告
    曾經打過原告的太陽穴造成原告頭痛的宿疾 ？)我不知道被
    告有無毆打原告太陽穴的事情，但我只知道原告常常吃止痛
    藥。」、「 (是否記得81年12月間被告曾經在樓下痛毆原告
    ？當時遭你們阻止？)我不知道有這種事情。」、「(從你小
    時候開始有印象兩造相處情形？被告有無常毆打原告？) 家
    庭一切正常，兩造相處應該還算和諧，沒有發現兩造有過什
    爭吵或打架的情事。」、「民國81年間 7月，我就已經搬到
    外面居住，12月份的時候我應該不住在家裡，確實沒印象被
    告有毆打原告。」(原審卷第84、85頁)等語，均不足以證明
    上訴人上述傷害為被上訴人於16年前、或10年前所致；再由
    兩造所育之子張文貴為上述「 (知否原告曾經遭被告毆打導
    致原告常常頭痛而需要隨身攜帶止痛藥 ？)我不知道，…」
    之證言，尚證稱：「…但是最近原告才跟我說上情。」 (原
    審卷第 63頁)，上訴人為達離婚目的，臨訟主張被上訴人有
    毆打、虐待上訴人情事，即非無疑；至於上訴人另主張被上
    訴人不顧上訴人之健康，以上訴人為其洩慾工具，並命上訴
    人為其口交，如有不從即遭恐嚇等事實，未據舉證以實其說
    ，自難憑上訴人片面之指訴，而認被上訴人有性虐待之事實
    ；從而，上訴人依民法第1052條第1項第3款規定，主張受被
    上訴人不堪同居之虐待，請求准予與被上訴人離婚，於法尚
    非有據，不宜准許。
七、上訴人另主張被上訴人於上訴人臥病期間未曾探視，且分居
    已逾十年，96年 6月間上訴人曾請求搬回同住，為其所拒，
    於本院追加主張被上訴人惡意遺棄上訴人在繼續狀態中，依
    民法第1052條第1項第5款之規定，應准上訴人與被上訴人離
    婚等語；經查：
(一)兩造所育之子張文領、張文貴、張文全、張文昌於原審分別
    到場證稱：「（原告曾經到醫院手術住院期間都是由何人照
    顧？）先是由我大嫂在照顧，之後請了看護看了三、四天，
    後來因故又由我大嫂繼續看護，被告於原告住院期間的第二
    天我有載著被告去看原告約二個小時探病時間到了，我們就
    離開了，之後原告住了一個星期就出院了，所以沒有再去探
    病。之後原告出院的時候我有要原告回家住，但是原告不願
    意回家住。」(原審卷第61頁)、「（原告曾經到醫院手術住
    院76年期間都是由何人照顧？）當時是由我弟弟張文昌的太
    太去照顧，被告有無前往探視原告病情，因為當時我已經住
    在外面，所以我不知道被告有沒有到醫院探病。」 (原審卷
    第63頁)、「(原告到醫院接受手術住院一個星期的時候，由
    何人照顧？）原告最近一次手術，白天是我大嫂過去照顧，
    晚上有的時候我及我大哥、二哥也會到醫院照顧，原本我們
    是請看護工，但是原告嫌看護工早上放音樂太大聲，所以就
    由我們家人照顧，原告住院期間，被告雖有到醫院探病，但
    是沒有留下來照顧原告。至於前一次原告生病住院照顧的情
    形，因為期間已久，所以我沒有什麼印象。」 (原審卷第80
    、81頁)、「(原告到醫院接受手術住院一個星期的時候，由
    何人照顧？）原告最近一次手術是開脊椎手術，原本我們是
    請看護照顧，但是原告嫌看護太吵，所以就由我們家人照顧
    ，期間白天都是我大嫂在照顧，晚上則由大哥、二個、三哥
    輪流照顧，因為我都是晚上時間探望原告病情，所以我沒有
    碰到被告去醫院探視原告。」(原審卷第83頁)等語，上訴人
    於臥病期間，有 4子輪流留宿病房看護，被上訴人未留宿病
    房固屬不虛，惟確曾探視，並無不加聞問情事，上訴人主張
    被上訴人於上訴人臥病期間，未曾聞問，顯與事實不符，要
    無足取。
(二)兩造於47年結婚後即世居於桃園縣平鎮市○○路 222號，並
    育有4子，迄4子均長大成年，81年以後三子文全、長子文貴
    陸續遷出，兩造與次子文領、四子文昌仍世居於原址，86年
    間，上訴人自行與幼子文昌自世居處所遷出，共同居住，95
    年間開刀住院治療，出院後次子文領央求上訴人返家居住為
    其所拒等事實，均為兩造所不爭執，且有戶籍謄本在卷，並
    經次子文領於原法院到場證稱：「…之後原告出院的時候我
    有要原告回家住，但是原告不願意回家住。」 (原審卷第61
    頁 )等語屬實；至於上訴人主張被上訴人於96年、97年曾要
    求返回世居處所居住，未為被上訴人所接受之事實，未據舉
    證以實其說，自非得憑其片面之詞，而認其主張為真實。
(三)兩造次子文領於原法院到場證稱：「（兩造同住一處的時候
    ，被告給原告買菜的錢之外，有無給原告零用錢？）就我所
    知被告給原告的錢，單就這一、二年就達 180萬元左右。被
    告給原告的菜錢，如果原告用不完，被告也從來沒有去追問
    ，我認為那就是零用金，其他被告給原告三、五千元被告也
    沒有去跟原告計較。」；長子文貴證稱：「（兩造同住一處
    的時候，被告給原告買菜的錢之外，有無給原告零用錢？）
    那是大人的事情，我不清楚。」（原審卷第61、63頁）。參
    子文全證稱：「（兩造同住一處的時候，被告有無給付原告
    家庭等生活費用？）78年我退伍之後，我留在家中做事，據
    我所知，剛開始每個月家裡的菜錢是每個月二萬元，後來調
    整到三萬、四萬元，直到我與我小弟要搬出外面住之前都是
    如此。後來因為原告要求被告除了每個月四萬元的菜錢之外
    ，還應該要增加，但是被告不願意增加，所以原告就與我弟
    弟在外面買了房子，自己搬到外面去住。」，幼子文昌證稱
    ：「（兩造同住一處的時候，被告有無給付原告家庭等生活
    費用？）如何給、怎麼給、給多少的生活費用我不清楚。」
    （原審卷第 81、83頁)等語，上訴人主張被上訴人對於上訴
    人相當苛刻，只給予基本的買菜金，顯與事實不符；矧依次
    子文領所為：「就我所知被告給原告的錢，單就這一、二年
    就達 180萬元左右…」之證言，被上訴人於上訴人與幼子共
    同居住，生活無匱乏之虞，而與被上訴人分居多年，被上訴
    人尚給予巨資，能謂被上訴人對其苛刻乎？
(四)次子文領證稱：「（你們與被告同住的時候，知否被告常常
    有夜不歸宿的情形？）我都是聽原告轉述，因為晚上我都睡
    著了，並沒有親眼看到被告有夜不歸宿的情形，但是我早上
    起床，都有看到被告。」；長子文貴證稱「（你們與被告同
    住的時候，知否被告常常有夜不歸宿的情形？）我記憶中被
    告不會夜不歸宿。」(原審卷第61、63頁)，參子文全證稱：
    「（你們四個兄弟與兩造同住的時候，被告有無常常夜不歸
    宿？）我認為被告只有偶而晚上外出解決其性需求再回家，
    被告也曾經晚歸被原告將家裡門鎖鎖住，被告無法回家，並
    無夜不歸宿的情形，我求學期間，我印象中我們是個和樂的
    家庭，當時原告也沒有去學跳舞，但是自從原告學了跳舞之
    後，家裡就改變了。」；幼子文昌證稱：「（你們四個兄弟
    與兩造同住的時候，被告有無常常夜不歸宿？）我印象中在
    民國77、78年間的時候，有一次我起來開門看到被告就在門
    外，其他被告有無夜不歸宿的情形，我就不清楚。」（原審
    卷第 81、84頁)等語，上訴人主張被上訴人有經常夜不歸宿
    之事實，顯不實在；至於參子文全所為：「我『認為』被告
    只有偶而晚上外出解決其性需求再回家，…」之證言，係其
    主觀上「認為」推測之詞，未據舉證證明被上訴人有「外出
    解決其性需求」或「尋花問柳」之事實，上訴人僅憑參子文
    全之上述推測之證言，即認被上訴人有「尋花問柳」之行逕
    ，而主張婚姻賴以維繫之基礎全數消逝，自無足採。
(五)綜合上述，無一足以證明被上訴人有惡意遺棄被上訴人之事
    實，上訴人主張有被上訴人惡意遺棄上訴人之事實，在繼續
    狀態中，請求准予與被上訴人離婚，於法亦非有據。
八、按：夫妻之一方，有民法第1052條第 1項所列各款以外之重
    大事由，難以維持婚姻者，夫妻之一方得請求離婚。但其事
    由應由夫妻之一方負責者，僅他方得請求離婚，民法第1052
    條第 1項固有明文規定；惟查最高法院95年度臺上字第1450
    號亦著有：「夫妻之一方有民法第1052條第 1項各款以外之
    重大事由，難以維持婚姻者，夫妻之一方得請求離婚；但其
    事由應由夫妻之一方負責者，僅他方得請求離婚，為同法條
    第 2項所明定。所謂『有前項以外之重大事由，難以維持婚
    姻者』，乃抽象的、概括的離婚事由，係民法親屬編於74年
    修正時，為因應實際需要，參酌各國立法例，導入破綻主義
    思想所增設，其目的在使夫妻請求裁判離婚之事由較富彈性
    。但其事由應由夫妻一方負責者，僅他方得請求離婚，是其
    所採者為消極破綻主義精神，而非積極破綻主義。因此，若
    夫妻雙方均為有責時，則應衡量比較雙方之有責程度，而許
    責任較輕之一方向應負主要責任之他方請求離婚，如雙方之
    有責程度相同，則雙方均得請求離婚，以符公平，且符合民
    法第1052條第 2項規定之立法目的。」之裁判意旨，可資參
    照。本件上訴人以被上訴人有毆打上訴人、尋花問柳等行徑
    ，已構成婚姻之破綻，主張為可歸責於被上訴人事由，上訴
    人依民法第1052條第 2項規定請求與被上訴人離婚，為有理
    由等語；惟查上訴人主張被上訴人有毆打上訴人及尋花問柳
    等行徑，未據上訴人舉證以實其說，已如前所述；且本院綜
    合上述，兩造間之婚姻關係，因分居長達10有餘年，上訴人
    臥病期間，因有子留宿病房看護，雖未曾留宿惟尚曾探視，
    且於分居多年生活無虞，仍供給金錢，尚難認其婚姻已生破
    綻；退而言之，即使上訴人主觀上認兩造分居已達十有餘年
    ，有夫妻之名無夫妻之實，構成婚姻之破綻，本院參酌兩造
    參子文全所為前述證言，被上訴人每月交付 4萬元生活費仍
    嫌不足，要求被上訴人增加，未獲被上訴人首肯，即負氣遷
    出世居處所迄今，衡量兩造之有責程度應係上訴人大於被上
    訴人，依最高法院95年度臺上字第1450號裁判意旨，亦非上
    訴人所得請求離婚。
九、從而，上訴人依民法第1052條第1項第3款、第 2項之規定，
    請求准予與被上訴人離婚，原法院此部分為其敗訴判決，經
    核尚無違誤；上訴意旨指摘原法院此部分之判決不當，求予
    廢棄，為無理由；於本院追加依民法第1052條第1項第5款規
    定，請求准予與被上訴人離婚，同為無理由，均應予以駁回
    。
十、本件事證已臻明確，兩造其他攻擊、防禦方法，及提出未援
    用之證據，經斟酌後認不影響判決基礎，無逐一論述必要，
    併此敘明。
十一、據上論結，本件上訴及追加之訴，均為無理由，依民事訴
    訟法第449條第1項、第78條之規定，判決如主文。
中    華    民    國    97    年     7    月    22    日
                    民事第五庭
                        審判長法  官  魏麗娟
                              法  官  梁宏哲
                              法  官  陳博享
正本係照原本作成。
如不服本判決，應於收受送達後20日內向本院提出上訴書狀，其
未表明上訴理由者，應於提出上訴後20日內向本院補提理由書狀
（均須按他造當事人之人數附繕本）上訴時應提出委任律師或具
有律師資格之人之委任狀；委任有律師資格者，另應附具律師資
格證書及釋明委任人與受任人有民事訴訟法第466條之1第1項但
書或第2項（詳附註）所定關係之釋明文書影本。
中    華    民    國    97    年    7     月    23    日
                              書記官  鄭靜如
附註：
民事訴訟法第466條之1（第1項、第2項）：
對於第二審判決上訴，上訴人應委任律師為訴訟代理人。但上訴
人或其他法定代理人具有律師資格者，不在此限。
上訴人之配偶、三親等內之血親、二親等內之姻親，或上訴人為
法人、中央或地方機關時，其所屬專任人員具有律師資格並經法
院認為適當者，亦得為第三審訴訟代理人。


司法院資訊處製作；財團法人民間司法改革基金會備份。
